【裁判字號】    95,重上,26
【裁判日期】    950907
【裁判案由】    侵權行為損害賠償
【裁判全文】
臺灣高等法院花蓮分院民事判決          95年度重上字第26號
上  訴  人  乙○○
訴訟代理人  謝志明律師
被上訴人    甲○○
訴訟代理人  簡燦賢律師
複代理人    李文平律師
當事人間請求侵權行為損害賠償事件，上訴人對於中華民國95年
4月28日臺灣花蓮地方法院94年度重訴字第57號第一審判決提起
上訴，本院於95年8月24日言詞辯論終結，判決如下：
    主  文
上訴駁回。
第二審訴訟費用由上訴人負擔。
    事  實
甲、上訴人方面：
一、聲明：求為判決：
    (一)原判決廢棄。
    (二)被上訴人應給付上訴人新台幣 (下同)200 萬元及自起訴
      狀繕本送達翌日起至清償日止，按年息百分之五計算之利
      息。
    (三)請准供擔保宣告假執行。
二、陳述，除與第一審判決記載相同予以引用外，並補陳：
(一)刑事判決被上訴人即被告誣告罪有罪確定，始確定被上訴人
    之侵權行為是否成立，本件上訴人即原告於誣告之刑事案件
    審理中，已經提起附帶民事訴訟請求損害賠償，未經刑事判
    決確定，上訴人無從確定被上訴人之行為是否構成侵權行為
    ，上訴人之請求權並未罹於時效。被上訴人對上訴人行使告
    訴竊盜為憲法上訴訟權合法行使，任何人對刑法上所保護法
    益遭他人不法侵害時，均得向偵查機關對之提起告訴，請求
    偵查，告訴之犯罪事實是否成立，由偵查機關根據告訴人所
    提之事實、理由及證據資料，綜合判斷是否符合起訴要件，
    而為判斷，是否為起訴或不起訴。告訴人告訴犯罪事實是否
    構成誣告，需經法院審判證明，始得確定告訴人告訴犯罪事
    實是否構成誣告，基於無罪推定原則，即任何人未經審判證
    明有罪確定前，推定其為無罪，告訴人告訴犯罪事實是否構
    成誣告，須經法院審判證明，始得確定。本件被上訴人行為
    是否構成侵權行為，須被上訴人之行為構成誣告為其前提，
    即被上訴人行為構成誣告，始有名譽受侵害可言，而被上訴
    人之行為是否成立誣告，須由法院審判證明，始得確定，未
    經法院判決確定前，基於無罪推定原則，無從認定被上訴人
    行為是否構成誣告，而對上訴人名譽造成侵害，亦無從認定
    其行為是否構成侵權行為。且偵查中基於偵查不公開原則，
    上訴人被訴涉嫌竊盜，在偵查中僅略知被訴犯罪事實為竊盜
    ，檢察官未曾提示任何卷證資料於上訴人，且於偵查中無法
    閱卷，上訴人僅略知被訴罪名，無從詳知告訴犯罪事實，其
    範圍究竟為何，告訴所憑法律上理由及證據，上訴人於偵查
    中均無從詳知，故上訴人於偵查中無從判斷被上訴人告訴犯
    罪事實是否成立誣告，更遑論判斷其行為是否構成侵權行為
    。
(二)被上訴人之誣告行為，已對上訴人名譽造成重大損害，嚴重
    影響原告之信用，上訴人為多家公司之負責人，因被上訴人
    之誣告致影響上訴人與客戶往來間的信用，上訴人自得請求
    非財產上之損害賠償。爰依民法第184條第1項、第195條第1
    項規定請求。並聲明：被上訴人應給付上訴人660萬元，後
    縮減為200萬元，及自起訴狀繕本送達翌日起至清償日止，
    按年息百分之5計算之利息；上訴人願供擔保請准宣告假執
    行。
(三)且民法第197條第1項規定「因侵權行為所生之損害賠償請求
    權，自請求權人知有損害及賠償義務人時起，二年間不行使
    而消滅。」，所謂「知」有損害及賠償義務人之知，係指「
    明知」而言，其因過失而不知者，並不包括在內，如當事人
    間就「知」之時間明爭執，應由賠償義務人就請求權人知悉
    前之事實負舉證責任，最高法院72年台上字第1428號判例意
    旨參照，且所謂「知」有損害及賠償義務人之知，係指明知
    而言，本件上訴人僅「懷疑」或「覺得」受詐欺，其損害賠
    償之時效期間自無從進行，且依最高法院46年台上字第34號
    判例意旨，所謂知有損害，非僅指單純知有損害而言，其因
    而受損害之他人行為侵權行為，亦須一併知之，若僅知受損
    害及行為人，而不知其行為之為侵權行為，則無從本於侵權
    行為請求賠償，時效即無從進行。
(四)又未經法院判決認定被上訴人成立誣告罪 (94年10月14日)
    ，上訴人如何能「明確」知悉被上訴人之行為是否構成誣告
    罪，未經法院判決認定要難知被上訴人告訴上訴人竊盜行為
    是否構戊侵權行為，亦即未經法院判決上訴人無從明確知悉
    其侵權行為是否成立，故原審認定上訴人至遲於92年6月2日
    起已知悉被訴竊盜，為侵權行為時效起算日，其認定違反最
    高法院判例意旨，其判決顯然違背法令，而上訴人於誣告審
    理時之94年7月2日提起附帶民事訴訟請求，並未罹於2年時
    效。
三、證據：除引用原審所提證據外，並補提最高法院72年台上字
    第1428號判列意旨、88年台上字第66號判決意旨、46年台上
    字第34號判例意旨、89年台上字第485號判例意旨、89年台
    上字第957號判決意旨、90年台上字第2283號判決。
乙、被上訴人方面：
一、聲明：
    (一)上訴駁回。
    (二)第一、二審訟費用由上訴人負擔。
二、陳述：除引用原審陳述外，另補陳─
(一)本案遭上訴人訛騙買得之遊艇價值為120萬元，嗣後上訴人
    亦以100餘萬元將遊艇出售他人，但因上訴人之行使詐術，
    使被上訴人以賤價15萬元出售予上訴人，使被上訴人受鉅額
    損失，上訴人已得鉅額不法利益，被上訴人復未提示上訴人
    交付之15萬元支票，上訴人可說獲利頗豐，苟被上訴人了解
    法律犯罪構成要件，未向員警為竊盜報案，而對上訴人提起
    詐欺告訴，則將有不同結局，上訴人藉機提起誣告告訴，並
    據以提出本件損害賠償之訴，且金額高達600餘萬元，心態
    可議 。
(二)上訴人於起訴狀中稱：被告甲○○故意侵害告訴人乙○○使
    告訴人名譽損害等語，是上訴人請求乃因名譽之人格權受損
    為由無疑，然本案上訴人於偵查中已經不起訴處分，此有不
    起訴處分書可憑，不論於員警製作筆錄抑偵查中之調查，均
    屬偵查秘密，於偵查庭外之案件進行列表，亦只有案號無被
    上訴人姓名，是以迄今除相關偵查人員外，均不知上訴人被
    告之事實，上訴人之名譽無任何因本案而受有損害之虞，其
    請求名譽上受損之人格權受侵害之損害賠償即無理由。
(三)按侵權行為損害賠償之訴，在知悉損害及賠償義務人起2年
    間不行使而消滅，民法第197條第1項前段定有明文。本案上
    訴人是於94年7月2日起訴請求賠償，有起訴書在卷可稽。臺
    灣花蓮地方法院檢察署於92年2月14日已傳訊上訴人及被上
    訴人，復於92年5月12日、6月2日等分別庭訊，對該案內容
    已有詳細訊問，斯時上訴人已知曉損害及賠償義務人，是上
    訴人最遲理應於94年6月2日前提起損害賠償之訴，渠遲至94
    年7月2日方提起，已罹於消滅時效。原審判決庭訊時，被上
    訴人之訴訟代理人已為時效抗辯，並提出最高法院72年台上
    字第738號判例、61年度第四次民庭庭長會議決議等資料，
    原審經審酌後，亦認已罹於消滅時效，被上訴人抗辯有理，
    而為上訴人敗訴之判決並無違誤，上訴人之上訴應予駁回。
(四)況若上訴人之請求未罹於消滅時效，上訴人亦未提出遠逾一
    般人格權受侵害損害賠償數額之理由。
    理  由
一、程序事項：按訴狀送達後，原告不得將原訴變更或追加他訴
    ，但擴張或減縮應受判決事項之聲明者，不在此限，民事訴
    訟法第255條第1項第3款定有明文。本件上訴人於提起上訴
    後，將原聲明請求賠償660萬元之聲明減縮為200萬元，符合
    上揭規定，其減縮聲明部分尚符法律之規定，先予敘明。
二、本件上訴人起訴主張因被上訴人誣告之侵權行為，因求為命
    被上訴人給付200萬元損害賠償之判決。被上訴人則以上訴
    人名譽未受損，且所請求數額高，又縱使名譽受損亦已逾請
    求權時效等語，資為抗辯。
三、本件兩造爭執在於：
    (一)上訴人以被上訴人誣告上訴人犯罪，侵害其名譽權，請求
      被告賠償200萬元，有無理由？侵害其名譽權是否情節重
      大？賠償金額以若干為適當？
    (二)本件上訴人之請求權有無罹於時效？侵權行為時效之起算
      點為何？
四、得心證之理由：
(一)按民法第197條第1項規定「因侵權行為所生之損害賠償請求
    權，自請求權人知有損害及賠償義務人時起，二年間不行使
    而消滅。」，所謂「知」有損害及賠償義務人之知，係指「
    明知」而言，其因過失而不知者，雖不包括在內，惟此之知
    悉係指明知而言，本件上訴人並非如其所述於提出誣告告訴
    時僅「懷疑」或「覺得」受誣告，而係「明知」被上訴人有
    誣告伊之確切證據，否則何需舉證提出刑事誣告告訴？故上
    訴人辯稱提出刑事告訴當時並不知被上訴人有誣告之行為，
    顯與事實不符，其援引上開最高法院判例，尚不足以支持上
    訴人上開論點。則本件上訴人於檢察官傳喚到庭，並告知竊
    盜犯罪嫌疑時即已知悉侵權行為人、侵權行為事實及因而所
    受之損害，此不因其有無提出誣告之刑事告訴，或該刑事案
    件是否經起訴或判決確定而受影響。
(二)次按上訴人據以請求之民法第184條第1項前段、第195條第1
    項，均屬侵權行為所造成之財產上損害與非財產上損害，分
    別得請求損害賠償與慰撫金，其消滅時效自應依同法第197
    條短期消滅時效期間計算之。自民法第197條文義觀之，輔
    以同法第128條對消滅時效起算點之總則性規定，係自請求
    權可行使時起算，即因侵權行為所生之損害賠償請求權，自
    請求權人知有損害及賠償義務人時起，2年間不行使而消滅
    ；時效完成後，債務人得拒絕給付，民法第197條第1項前段
    、第144條第1項定有明文。關於侵權行為損害賠償請求權之
    消滅時效，應以請求權人實際知悉損害及賠償義務人時起算
    ，非以知悉賠償義務人因侵權行為所構成之犯罪行為經檢察
    官起訴，或法院判決有罪為準。（最高法院72年台上字第73
    8 號判例意旨、最高法院61年度第4次民事庭庭長會議決議
   （四）可資參考）。是請求權人若實際知悉損害及賠償義務
    人時，即起算時效。
(三)本件被上訴人係於91年10月21日向花蓮港務警察局報案稱系
    爭遊艇遭人竊走，花蓮港務警察局於初步調查後，雖於91年
    10月24日12時35分由內政部警政署花蓮港務警察局通知其到
    案說明，遭拒絕收領通知書，而經以留置送達方式通知上訴
    人，並於91年11月28日將案件移送花蓮地檢署，花蓮地檢署
    即於92年2月14日傳訊上訴人，詢問時，已明確告知其涉嫌
    竊盜罪，並就其與被上訴人間有關收取系爭遊艇小船執照、
    登記簿等文件、過戶事宜詢問上訴人，復陸續在92年5月12
    日、92年6月2日就相關問題當庭詢問兩造，此經原審及本院
    依職權調閱花蓮地檢署92年度偵字第1831號偵查卷宗核閱無
    誤，是上訴人應於92年2月14日即已知悉被誣告之事實及誣
    告之行為人，即令當時不知，則以原審推認之兩造曾於地檢
    署時同庭受訊問，則至遲於92年6月2日，上訴人即已明確知
    悉被上訴人告訴其竊盜，且其既未竊取系爭遊艇，應能確知
    被上訴人所告訴之事實並非真實、係屬誣告之侵權行為，並
    應知悉損害及侵權行為人即被上訴人，則上訴人於經花蓮地
    檢署檢察官偵訊時，即已知悉係被上訴人對伊向有偵查權之
    檢察官誣告竊盜罪嫌，對該侵權行為所造成之損害及賠償義
    務人並已實際知悉，揆諸前揭說明，消滅時效期間應自92年
    6月2日起算，不以花蓮地檢署就原告遭誣告之事實為不起訴
    處分，或被上訴人嗣後因誣告罪經起訴為時效起算點之認定
    依據，則上訴人遲至94年7月2日始提起附帶民事訴訟請求損
    害賠償，顯已逾2年時效期間，被告自得拒絕給付。
(四)民法第128條規定，消滅時效自請求權可行使時起算，所謂
    請求權可行使時，乃指權利人得行使請求權之狀態而言。民
    法就侵權行為是否成立，有其獨立構成要件與法律效果規定
    ，其中與本件爭點有關之構成要件為「加害行為」與「行為
    不法」，基於權利不可侵害、凡侵害權利均足以表徵違法，
    並不以成立刑事犯罪為前提，只要是行為人之行為、有意識
    之舉動，不限積極作為或消極不作為，侵害他人權利，即有
    構成侵權行為之可能。又民法第129條第1項第3款規定，「
    起訴」為消滅時效之中斷事由之一，顯見當事人為訴訟上請
    求以前，消滅時效已自請求權可行使時起算，又對照同條項
    第1款及第130條規定，當事人只需對其所認知之損害賠償債
    務人發表請求履行損害賠償債之意思，即已合乎「請求」之
    規定而足以中斷時效之計算，可知民事法上對消滅時效之起
    算時點，並非如上訴人上訴意旨所稱刑事判決結果認被上訴
    人確定成立誣告行為，始知被上訴人亦構成侵權行為，上訴
    人始得行使侵權行為損害賠償請求權，繼而起算消滅時效。
    且根據上訴人之見解，將會使附帶民事訴訟程序無從提起，
    蓋待刑事判決後，始能依刑事判決認定之事實主張侵權行為
    損害賠償，將造成僅有一審判決後，且當事人提起上訴，於
    二審言詞辯論終結前，才有提起附帶民事訴訟程序之情形，
    此顯與附民程序之制度有違。
(五)況自民法第18條關於人格權受侵害之規定觀之，主張人格權
    受侵害之人，依該條第1項規定，有除去侵害請求權和防止
    侵害請求權，可見對於已造成之侵害及將來可能發生之侵害
    ，均有請求除去與防止之法律上依據，若依照上訴人上訴意
    旨所稱之時點，認需刑事判決認定被上訴人有為誣告行為，
    其基於人格權受侵害所得主張之侵害除去請求權與侵害防止
    請求權始得行使，則刑事判決後，請求權人將如何再請求侵
    害之除去與防止？蓋民事法上人格權種類眾多，受侵害之態
    權亦不一而足，對於因人格權等權利受侵害而生法律上得請
    求損害賠償請求權與慰撫金權利，其構成要件等解釋應一貫
    ，不應因涉及附帶民事訴訟程序而悖於民事法上一貫之解釋
    ，故綜上所述，本件上訴人提起本件附帶民事損害賠償，其
    請求權已罹於民法第197條之2年短期時效，又經被上訴人於
    訴訟上提出抗辯，故上訴人上訴為無理由，應予駁回。
(六)至上訴人上訴意旨所引最高法院46年台上字第34號判例，其
    意旨雖有：須知該行為為侵權行為，始得起算時效。但經查
    該案之事實為當事人間本有借貸上糾紛而起訴請求，經變更
    法律關係為侵權行為，與本件事實及法律關係全然不同。
(七)至上訴人行使其刑事告訴權絕對係合法之權利，然此與被上
    訴人是否構成侵權行為，及民法上請求權是否已罹於時效消
    滅，並無絕對關係，其有權提起刑事告訴，然被上訴人亦有
    權提出時效抗辯。
(八)本件事證已臻明確，兩造其餘攻擊防禦方法與舉證，均無礙
    勝負判斷，爰不一一論列，附此敘明。
五、綜上所述，本件上訴人主張之侵權行為損害賠償請求權已因
    被上訴人抗辯罹於時效而消滅，被上訴人自得拒絕給付。從
    而，上訴人主張本於侵權行為之法律關係，依民法第184條
    第1項、第195條第1項規定請求被告給付200萬元，及自起訴
    狀繕本送達翌日起至清償日止，按年息百分之5計算之利息
    ，為無理由，不應准許。其假執行之聲請亦失所附麗，應併
    予駁回。原審為上訴人敗訴之判決，及駁回其假執行之聲請
    ，並無不合。上訴意旨仍執前詞，指摘原判決不當，求予廢
    棄改判，為無理由，應予駁回。
六、據上論結，本件上訴為無理由，依民事訴訟法第449條第1項
    、第78條，判決如主文。
中    華    民    國    95    年    9     月    7     日
                        審判長法  官  何方興
                              法  官  林德盛
                              法  官  王紋瑩
以上正本係照原本作成。
如不服本判決，應於收受送達後20日內向本院提出上訴書狀，其
未表明上訴理由者，應於提出上訴後20日內向本院補提理由書狀
(均須按他造當事人之人數附繕本)上訴時應提出委任律師或具有
律師資格之人之委任狀，委任有律師資格者，另應附具及格證書
及釋明委任人與受任人有民事訴訟法第466條之1第1項但書或第2
項(詳附詳)所定關係之釋明文書影本。
                               書記官  吳家瑩
中    華    民    國    95    年    9    月    18    日
附註：
民事訴訟法第466條之1(第1項、第2項)：
對於第二審判決上訴，上訴人應委任律師為訴訟代理人。但上訴
人或其法定代理人  具有律師資格者，不在此限。
上訴人之配偶、三親等內之血親、二親等內之姻親，或上訴人為
法人、中央或地方機關時，其所屬委任人員具有律師資格並經法
院認為適當者，亦得為第三審訴訟代理人。


司法院資訊處製作；財團法人民間司法改革基金會備份。
